【裁判字號】    97,消債更,767
【裁判日期】    971202
【裁判案由】    更生事件
【裁判全文】
臺灣臺南地方法院民事裁定           97年度消債更字第767號
聲  請  人
即  債務人  乙○○
上列當事人因消費者債務清理事件聲請更生及保全處分，本院裁
定如下：
    主  文
更生及保全處分之聲請均駁回。
聲請程序費用新臺幣壹仟元由聲請人負擔。
    理  由
一、聲請意旨略以：聲請人即債務人有不能清償債務之情事，前
    曾提出債權人清冊，以書面向最大債權金融機構請求共同協
    商債務清償方案，協商成立結果，約定每月應償還新臺幣（
    下同）20,302元，然聲請人任職於怡華實業股份有限公司，
    每月收入為35,000元，另有土地1筆、汽車1輛、臺灣土地銀
    行存款392元，每月必要生活費用為9,829元，另須支出水電
    費500元、勞健保費1,474元、父親丙○之療養費16,000元，
    故每月收入於支付上開必要支出後，顯不足支付協商金額，
    爰依消費者債務清理條例聲請更生等語。
二、按聲請更生或清算不合程式或不備其他要件者，法院應以裁
    定駁回之，但其情形可以補正者，法院應定期間先命補正，
    消費者債務清理條例第8條定有明文。次按債務人與金融機
    構協商成立者，不得聲請更生或清算，但因不可歸責於己之
    事由，致履行顯有重大困難者，不在此限；本條例施行前，
    債務人依金融主管機關協調成立之中華民國銀行公會會員辦
    理消費金融案件無擔保債務協商機制與金融機構成立之協商
    ，準用前項之規定，消費者債務清理條例第151條第5項、第
    6項亦分別有明文規定。
三、經查：
  (一)聲請人前於消費者債務清理條例施行前，依金融主管機關協
    調成立之中華民國銀行公會會員辦理消費金融案件無擔保債
    務協商機制，與債權銀行於民國95年6月21日成立協商，當
    時聲請人之無擔保債務總額為2,005,194元，雙方約定由聲
    請人分120期，利率為4%，每月清償20,302元，至全部清償
    為止，此有債務協商協議書及無擔保債務還款計劃表附卷可
    稽。又聲請人於前述協商成立後，曾依約繳納9期，於96年
    12月間毀諾，有債權人之陳報狀在卷可參，足認聲請人之無
    擔保或無優先權之債務總額未逾1,200萬元。
  (二)聲請人於書狀中陳稱：任職於怡華實業股份有限公司，每月
    收入為35,000元，另有土地1筆、汽車1輛、臺灣土地銀行存
    款392元等語，並提出臺灣土地銀行新營分行活期儲蓄存款
    存摺影本（即薪資轉帳明細）、財產歸屬資料清單、95年度
    綜合所得稅各類所得資料清單為證。本院依職權調取聲請人
    之勞保投保資料及財產所得資料核閱結果，聲請人自95年9
    月1日起勞保投保薪資為40,100元，於95年度總所得為371,
    905元，於96年度總所得為409,323元，名下有土地1筆、汽
    車1輛，有稅務電子閘門財產所得調件明細表在卷足參。比
    對聲請人所陳報之薪資收入狀況與前述稅務電子閘門財產所
    得調件明細表所載內容可知，該明細表因源自稅務機關，須
    仰賴聲請人長期誠實申報始能正確反應其財產所得狀況，故
    亦僅具參考性質，參酌前揭臺灣土地銀行新營分行活期儲蓄
    存款存摺影本中，於96年8月9日有「怡華公司存入37,497元
    」、於96年9月8日有「怡華公司存入35,003元」、於96年10
    月9日有「怡華公司存入35,888元」、於96年11月9日有「怡
    華公司存入34,796元」、於96年12月8日有「怡華公司存入
    36,485元」之交易紀錄，以前揭數額計算結果，應認聲請人
    於96年8月份以後每月平均收入為35,934元（計算式：【37,
    497＋35,003＋35,888＋34,796＋36,485】÷5＝35,934，元
    以下4捨5入）。
  (三)聲請人雖陳稱：每月必要生活費用為9,829元，另須支出水
    電費500元、勞健保費1,474元、父親丙○之療養費16,000元
    ，故每月收入於支付上開必要支出後，顯不足支付協商金額
    云云，然而：
    (1)聲請人於97年7月21日提出本件更生聲請之前，亦曾於97
      年5月6日提出更生聲請，經本院以97年度消債更字第169
      號更生事件受理，聲請人於該次聲請狀中，就「必要支出
      」欄係記載：家計支出每月10,000元、水電每月500元、
      父親療養費每月10,000元、油費每月6,000元。本院於97
      年6月18日函請聲請人補正：債務人清冊、親屬系統表、
      支出費用（例如家計、水電、油費等）之證明、協議書，
      並釋明因不可歸責致履行顯有重大困難之事由，聲請人收
      受前述函文後，並未如期補正，本院遂於97年6月30日以
      聲請人無正當理由逾期未補正而駁回其聲請等情，業據本
      院依職權調取97年度消債更字第169號更生事件全案卷宗
      核閱無誤。稽上可知，聲請人於前次及本次提出聲請時，
      就必要支出之記載，前後互有出入，且關於其父丙○之療
      養費，前次係記載10,000元，本次則改稱係16,000元。衡
      之常情，債務人於提出更生聲請之際，為求能以入不敷出
      為由獲取准予開始更生程序之裁定，對其支出部分或有浮
      報之可能，然實無自行降低實際支出數額而少報或漏報之
      理。是以，聲請人提出本次更生聲請時竟將其每月為丙○
      支出之療養費提高為16,000元，其陳述是否可信，顯然啟
      人疑竇。
    (2)聲請人雖提出老人安養中心安養者資料卡1紙及收據4紙（
      96年10月份、12月份、97年1月份、2月份）為證，欲證明
      其確有每月為丙○支出16,000元療養費之事實，惟前開資
      料卡僅足佐證丙○確有長期住於該安養中心，而前開收據
      上僅記載「茲向丙○收到…安養費16,000元」等語，無從
      確認每月之安養費16,000元是否均為聲請人以其個人財產
      所得支付。本院依職權調取丙○之財產所得資料核閱結果
      ，丙○於95年度有來自麻豆鎮農會之利息所得2,207元，
      名下有房屋1棟、田賦6筆、土地2筆，僅以房屋課稅現值
      及土地公告現值計算，總價值即高達2,384,184元，此有
      稅務電子閘門財產所得調件明細表附卷可憑。本院再依職
      權函詢臺南縣麻豆鎮農會結果，丙○於94年1月1日在該農
      會尚有394,309元之存款餘額，該帳戶自94年1月1日起至
      96年12月31日止有多筆存入紀錄及支出紀錄，且於94年1
      月至95年1月每月均有4,000元之老農津貼存入，於95年2
      月至96年7月每月均有5,000元之老農津貼存入，於96年8
      月至96年12月每月均有6,000元之老農津貼存入，另尚於
      每年6月及12月各有利息存入，自94年1月1日起至96年12
      月31日止，存入金額共計達177,089元，提領現金支出金
      額共計達571,000元，致該帳戶於96年12月24日餘額僅餘
      398元，此有麻豆鎮農會97年10月1日麻農信字第09700308
      34號函文所附存款明細在卷足佐。而丙○之每月安養費為
      16,000元，上開期間（自94年1月1日起至96年12月31日止
      ，即3年）之安養費共計應為576,000元（計算式：16,000
      ×12×3＝576,000），與同段期間遭提領支出之數額比較
      結果，差距僅為5,000元（576,000－571,000＝5,000）。
      丙○於上開期間既均住於安養中心，自無其餘大筆花費之
      需要，則該段期間之多次提領紀錄，顯然均係為支付丙○
      之安養費所為。稽上可知，關於丙○之安養費，於96年12
      月底以前，絕大多數均可由丙○個人名下之存款及所得支
      付，聲請人僅須負擔不足之5,000元而已。況且，聲請人
      與丙○之戶籍地（即臺南縣麻豆鎮油車里油車100號之1）
      內，尚有聲請人之胞弟甲○○亦設籍於該處，自應由聲請
      人與甲○○共負扶養丙○之義務。是以，聲請人陳稱其聲
      請前兩年內每月須支付10,000元或16,000元之療養費云云
      ，顯均非可採，而有明顯灌水不實之處。
    (3)聲請人自述之每月必要支出既無從認定屬實，且聲請人與
      金融機構債權人成立協商後，本即應依誠實及信用原則盡
      力履行之，於履行債務期間，其生活開銷理當予以節制，
      是以，於計算聲請人每月必要生活費用（包含食、衣、住
      、行、強制性保險、水、電、瓦斯費等）之際，自應以內
      政部所公告96年度臺灣省低收入戶最低生活費用每人每月
      9,509元之標準認定（其個人水電費及勞健保費不應另行
      加計），始屬合理。依前述標準計算結果，聲請人於96年
      8月以後每月平均收入達35,934元，扣除前述每月必要生
      活費用9,509元後，每月尚餘26,425元（35,934－9,509＝
      26,425），縱令聲請人於每年度須為丙○支出5,262元之
      健保費（參聲請人提出之95年度勞健保繳費證明單，該年
      度丙○之健保費為5,262元），然平均每月亦僅須為此支
      出439元（5,262÷12＝439，元以下4捨5入）而已，以前
      述每月結餘26,425元再扣除439元，仍有25,986之餘款，
      以該餘款用以支付每月應繳協商金額20,302元，顯屬綽綽
      有餘，每月甚至尚有5,684元之儲蓄（25,986－20,302＝5
      ,684），縱聲請人於96年12月間須額外為丙○支付前述不
      足之安養費5,000元，亦屬行有餘力（5,684－5,000＝684
      ），並無入不敷出之情形可言。故聲請人於96年12月間任
      意毀諾，自難認其有何因不可歸責於己致履行顯有重大困
      難而無法繼續清償之情事存在。
四、綜上所述，本件聲請人即債務人於消費者債務清理條例施行
    前，既已與金融機構之債權人依金融主管機關協調成立之中
    華民國銀行公會會員辦理消費金融案件無擔保債務協商機制
    成立協商，又無因不可歸責於己之事由致履行顯有重大困難
    之情事存在，則其聲請更生，顯然違背消費者債務清理條例
    第151條第6項準用同條第5項前段之規定，且上開欠缺又屬
    無從補正，自應駁回其更生之聲請。又其更生之聲請既經駁
    回，其保全處分之聲請，即無必要，應併予駁回。爰裁定如
    主文。
中    華    民    國    97    年    12    月    2     日
                        民事第一庭  法  官  張婷妮
以上正本係照原本作成。
如不服本裁定，應於裁定送達後10日內，以書狀向本院提出抗告
，並繳納抗告費新臺幣1千元。
中    華    民    國    97    年    12    月    3     日
                                    書記官  楊建新


司法院資訊處製作；財團法人民間司法改革基金會備份。
